【裁判字號】    94,簡,657
【裁判日期】    950327
【裁判案由】    廢棄物清理法
【裁判全文】
臺北高等行政法院判決
                                     94年度簡字第00657號
原      告  甲○○
被      告  台北市政府環境保護局
代  表  人  陳永仁（局長）住同上
上列當事人間因廢棄物清理法事件，原告不服台北市政府中華民
國94年7月8日府訴字第09402341300號訴願決定，提起行政訴訟
。本院判決如下：
    主  文
原告之訴駁回。
訴訟費用由原告負擔。
    事  實
壹、事實概要：
    緣被告所屬衛生稽查大隊稽查人員因接獲電話檢舉，於 (民
    國)93 年7月日至台北市○○路180巷16號前執行環境稽查巡
    邏勤務，在該處發現少許狗毛，並經在場人姜鑫鈴陳稱養狗
    十隻於三民路180巷16號陽台及地下室，乃開具勸導單(NO.
    0000000)予姜鑫鈴。嗣復經民眾電話檢舉，被告所屬衛生稽
    查大隊稽查人員分別於93年9月15日10時20分及同年10月14
    日10時7分於台北市○○區○○路180巷16號前，發現遺有未
    清理之狗毛、狗便，因無人在場，分別開具舉發單2 張 (F
    NO.119605 、119987) 予姜鑫鈴，以郵寄方式送達。嗣姜鑫
    鈴93年11月8 日具訴願書向台北市政府提起訴願，被告經查
    明前揭地點之建築物暨土地係屬原告所有後，以93年11月30
    日北市環稽字第09341608200 號函撤銷對姜鑫鈴之舉發，另
    以該址之建築物及土地所有權人即原告為對象，依廢棄物清
    理法第11條第1 款規定，開具93年12月14日F120489 號及93
    年12月13日F120435 號等2 件違反廢棄物清理法案件舉發通
    知書，並以93年12月16日廢字第H00000000 號及93年12月16
    日H00000000 號執行違反廢棄物清理法案件處分書，分別處
    原告新台幣（下同）1 千2 百元罰鍰（2 件合計處2 千4 百
    元罰鍰）。原告不服，提起訴願，經遭駁回，遂向本院提起
    行政訴訟。
貳、兩造聲明：
一、原告聲明請求判決：
    訴願決定及原處分均撤銷。
二、被告聲明請求判決：
    原告之訴駁回，訴訟費用由原告負擔。
一、原告主張之理由：
(一)被告認如屬路人溜狗，屋主應負責每天清掃，然原告確實在
    外工作，無法每天負責清掃，且原處分未附含日期之違規照
    片予原告，如何證明原告違規，而非管理人（即環保局清節
    隊）負責？
(二)被告94年5月3日北市環稽字第09440566000號函以93年12月
    16日廢字第H00000000號及H00000000號處分書之「受處分人
    」欄位誤繕，謹致歉意在案，惟訴願決定再推翻原案，不符
    事實邏輯。查訴願決定於網路上將原告之資料刊登「．．．
    到會言詞辯論」為推翻之依據，惟台北市政府並未通知原告
    到會言詞辯論」，竟偽造原告已到會之結論。
(三)被告應當取締溜狗之路人，而非該房屋之所有人，且人行步
    道之清理工作亦為被告應定期派員負清除之責。
一、原告之戶籍地址在台北市○○街535巷3號3樓，不是在台北
    市○○路180巷16號1樓。
二、被告所指之違規時間，原告在台中工作。寄送罰單時間與舉
    發通知書所載違規時間相距3個月，且未附有採證照片，如
    何證明原告於該地點違規？為何不確實查證？為何不當場取
    締？又舉發時間分別為93年9月15日及同年10月14日，舉發
    通知書開立時間卻為93年12月14日及同年12月13日，順序先
    後顛倒。
三、原告白天要上班，實無法兼顧隨時清理人行步道的工作，更
    不可能污染自家門口之人行步道。
四、被告依據廢棄物清理法第11條第1款規定，對原告告發。依
    據上開規定，負責清理之人有3種，即「所有人」「管理人
    」及「使用人」，如果找不到「管理人」及「使用人」，就
    把人行步道的污染推給「所有人」，那「所有人」以後就不
    用上班，每天在家門前等著隨時負責清理，否則將被被告處
    分。請問如此開罰合不合邏輯？
五、被告指稱原告之父有養狗，但卻無法提供有養狗之照片。所
    「後補」之採證照片皆未有日期，如何佐證原告於舉發通知
    書所載時間違規？另採證照片上看不出有「狗毛」、「狗便
    」，僅有油漆、樹葉及檳榔汁等，這些不都是被告應負責清
    理的嗎？另指稱原告之父前曾於93年11月11日寫訴願書予被
    告，經查並無於該日寫訴願書。
二、被告主張之理由：
(一)按廢棄物清理法第11條第1款：「一般廢棄物，除應依下列
    規定清除外，其餘在指定清除地區以內者，由執行機關清除
    之：1、土地或建築物與公共衛生有關者，由所有人、管理
    人或使用人清除。」。違者依同法第50條第1款：「有下列
    情形之一者，處新台幣1千2百元以上6千元以下之罰鍰。經
    限期改善，屆期仍未完成改善者，按日連續處罰：1、不依
    第11條第1款至第7款規定清除一般廢棄物。」。
(二)卷查被告所屬衛生稽查大隊稽查人員分別於事實欄所載時地
    發現於建築物前遺留狗毛、狗便未妥善清理有礙環境衛生，
    現場拍照採證，查明該建築物暨土地所有人（即原告）後，
    依違反廢棄物清理法之規定，分別開立F120489號及F120435
    號舉發通知書，並以93年12月16日廢字第H00000000號及廢
    字第H00000000號處分書，各處原告1千2百元，2件合計2千4
    百元。
(三)被告若發現溜狗人未妥善處理狗隻排泄物，依法告發溜狗人
    ，惟本件係因該住戶飼養犬隻，未妥善處理狗毛及其排泄物
    致污染環境，有礙衛生，經民眾多次向被告陳情檢舉之案件
    ，與民眾溜狗事件不同。查被告多次辦理民眾檢舉該住戶飼
    養犬隻，未妥善處理狗毛及其排泄物致污染環境，有礙衛生
    ，經被告於93年7月9日開立環境改善勸導（協談）單，並請
    姜鑫鈴（即原告之父）簽名收受。嗣被告稽查人員於事實欄
    所載行為發現時間前往查察時，該地點之住家前、旁等處，
    有狗毛、狗便溺污染，有礙環境衛生，此有採證照片、陳情
    案件簽辦單附卷可稽，被告乃以違反廢棄物清理法第11條第
    1款以姜鑫鈴為告發處分對象，惟姜鑫鈴於93年11月11日繕
    具訴願書予被告，向台北市政府提起訴願，嗣查前揭地點之
    建築物暨土地係屬原告所有後，撤銷原處分，另以原告為告
    發處分對象。本案以該土地所有人未善盡清除之責，致妨礙
    公共衛生，依法告發原告自屬有據。
(四)雖原告對被告處分該住戶所有人有異議，惟本案係因該住戶
    飼養狗隻所引起之污染，且該住戶除在93年7月9日應門接受
    勸導外，另日稽查時，該住戶無人應門，遂以郵寄方式處分
    所有人。被告依民眾陳情檢舉案件，前往稽查該住戶屋前確
    有狗毛、狗便污染環境，有礙環境衛生情事，依法告發、處
    分該住戶所有人尚無違誤。
(五)綜上所述，原告之訴為無理由，被告處原告合計2千4百元罰
    鍰，尚無不合，請判決駁回原告之訴等語。
    理  由
壹、本件應適用之法條：
一、廢棄物清理法第4條規定：「本法所稱主管機關：在中央為
    行政院環境保護署；在直轄市為直轄市政府；在縣（市）為
    縣（市）政府。」。
二、同法第5條第1項規定：「本法所稱執行機關，為直轄市政府
    環境保護局、縣（市）環境保護局及鄉（鎮、市）公所。」
    。
三、同法第11條第1款規定：「一般廢棄物，除應依下列規定清
    除外，其餘在指定清除地區以內者，由執行機關清除之：一
    、土地或建築物與公共衛生有關者，由所有人、管理人或使
    用人清除。‧‧」。
四、同法第50條第1款規定：「有下列情形之一者，處新台幣1千
    2百元以上6千元以下罰鍰。．．．1 、不依第11條第1款至
    第7款規定清除一般廢棄物。」。
五、同法第63條規定：「本法所定行政罰，由執行機關處罰之．
    ．．」。
貳、兩造之爭點：
一、93年9月15日10時20分及同年10月14日10時7分於台北市○○
    區○○路180巷16號前，是否遺有未清理之狗毛、狗便？
二、前揭未清理之狗毛、狗便，是否路人溜狗所遺留？應由房屋
    所有人負責清理，抑或被告負責清理？
參、本院之判斷：
一、93年9月15日10時20分及同年10月14日10時7分於台北市○○
    區○○路180巷16號前，確實遺有未清理之狗毛、狗便：
    前揭時間、地點確遺有未清理之狗毛、狗便之事實，有勸導
    單 (NO.0000000)、採証照片8張、陳情案件簽辦單2份、舉
    發單2張 (F NO.119605、119987號，被舉發人姜鑫鈴)、姜
    鑫鈴93年11月8日訴願書在卷可憑，原告雖主張發通知書所
    載違規時間相距3個月，如何證明原告於該地點違規？為何
    不確實查證？為何不當場取締？為何無法提供原告之父養狗
    之照片？其「後補」之採證照片皆未有日期，如何佐證原告
    於舉發通知書所載時間違規？另採證照片上看不出有「狗毛
    」、「狗便」，僅有油漆、樹葉及檳榔汁云云，惟查：
(一)稽查人員係依據民眾檢舉電話，於93年9 月15日10時20分及
    同年10月14日10時7 分到場拍照取締，因住戶無人應答，故
    而逕開單舉發，且原告之父姜鑫鈴之前於93年7 月9 日協談
    時，已坦承於台北市○○路180 巷16號1 樓地下室及前陽台
    養狗4 隻大、6 隻小，並於協談單上簽名，其於93年11月8
    日訴願書並主張系爭地點之狗便並非伊所養之狗所排放，並
    檢附所養狗之照片一張為証，原告之父姜鑫鈴有在台北市○
    ○路180 巷16號1 樓陽台及地下室養狗之事實甚明。
(二)至「採証照片」並非行政罰成立之必要條件，只是行政罰成
    立之証據。於刑事罰中，因處罰較重，涉及人身自由保障之
    程度較高，採用「嚴格之証明」、「超越合理可疑之証據」
    ，對人証、物証要求之証明力較強，猶不以「採証照片」為
    必要。而於行政罰中，其處罰較輕，涉及人身自由保障之程
    度較低，採用「優勢証據」主義，對証據要求之証據程度較
    低，當然亦不以「採証照片」為必要，若依其他証據可証明
    有違規行為時，縱非嚴格之証明，亦非不得採為行政罰之基
    礎。本件依行政罰之額度 (每張裁罰書1200元）衡量，僅「
    原告之父姜鑫鈴於93年7 月9 日簽名之勸導單」、「姜鑫鈴
    提出之訴願書、照片」、「稽查人員於違規當天到場查核之
    報告」，已可認定有優勢証據，足以証明系爭地點於系爭時
    間有違規事實，採証照片原非行政罰必須提出之証據，稽查
    人員額外提出了採証照片，更加強了前揭優勢証據之效力，
    該照片上雖無日期記載，仍可採為行政罰認定之基礎。又照
    片上「狗便」清淅可見，「狗毛」雖因過於細小，於照片中
    無法辨識，但依前揭優勢証據佐証，稽查報告（陳情訴願案
    件簽辦單）所稱於系爭時、地「發現地下室抽風機佈滿狗毛
    ，且狗毛飄散至人行道上，當場拍照」之公文書，即堪信為
    真實。原告主張未當場取締、無養狗之照片、採證照片未有
    日期、且看不出有「狗毛」、「狗便」云云，均不足採。
(三)又本件係因之前舉發對象為原告之父，經撤銷處分後再為舉
    發，舉發通知書所列違規時間分別為93年9月15日及同年10
    月14日，舉發通知書雖未依違規時間順序開立（舉發書開立
    日期依序為93年12月14日及同年12月13日），但與裁罰之法
    律要件無涉，且原告異議之對象為「裁罰處分書」，而非舉
    發通知書，前揭二份「裁罰處分書」日期均為93年12月16日
    （見廢字第H00000000號、H000000 00號處分書），並無違
    誤可言。又訴願程序不採必要言詞辯論主義，原告是否「到
    會言詞辯論」，均與訴願結果無涉，被告或訴願決定縱誤為
    「原告已到會辯論」之記載，亦不影響原處分或訴願書之合
    法性，何況縱觀原處分及訴願書，均無「原告已到會辯論」
    之記載，原告主張尚不足採。
二、前揭未清理之狗毛、狗便，應由房屋所有人負責清理：
(一)按廢棄物清理法第11條第1款規定土地或建築物與公共衛生
    有關之一般廢棄物，由所有人、管理人或使用人清除，係無
    法追究「行為責任」時，基於防止污染之公益需求，才不得
    不課以所有人或實際管領控制之占有人之「狀態責任」。若
    前揭未清理之狗毛、狗便，係由溜狗人士所留下者，鑑於其
    對公共衛生之危害不重，且所有人、管理人或使用人無法鎮
    日在家監視防止，並兼顧吾國社會之人情風俗，此時科以狀
    態責任固嫌過苛；但若該狗毛、狗便廢棄物有「可疑」係所
    有人、管理人或使用人自行造成，此時科以狀態責任，即無
    違反比例原則可言。
(二)本件依前揭優勢証據，系爭時地所遺留之狗毛可認定係原告
    之父所飼養之狗所遺留（自地下室抽風機飄散至人行道），
    原告有可能也是共同養狗致遺留狗毛之違規行為人，所遺留
    之狗便，亦「可疑」為原告或其父所養之狗所遺留。縱使原
    告並非違規行為人，但原告之使用人（原告之父）遺留狗毛
    ，並「可疑」為遺留狗便之行為人，此時科以非行為人之房
    屋所有人（即原告）以狀態責任，即難謂違反比例原則。被
    告因以93年12月16日廢字第H00000000號及93年12月16日H
    00000000號執行違反廢棄物清理法案件處分書，分別處原告
    法定最低額之1,200元罰鍰（2件合計處2,400元罰鍰），自
    無違誤，亦未違反比例原則，訴願決定遞予維持，亦屬適法
    ，原告徒持陳詞，訴請撤銷，為無理由。
三、兩造其餘攻擊防禦方法均與本件判決結果不生影響，故不逐
   一論述，又本件為簡易訴訟程序事件，依卷內資料及本院調
   查所得，事證已臻明確，故不經言詞辯論為之，併此敘明。
據上論結，本件原告之訴為無理由，依行政訴訟法第233條第1項
、第236條、第195條第1項後段、第98條第3項前段，判決如主文
中    華    民    國    95    年    3     月    27    日
                     臺北高等行政法院第四庭
                                   法  官  畢乃俊
上為正本係照原本作成。
本件以訴訟事件所涉及之法律見解具有原則性者為限，始得於本
判決送達後20日內向本院提出上訴狀並表明上訴理由，如已於本
判決宣示後送達前提起上訴者，應於判決送達後20日內補具上訴
理由（均按他造人數附繕本），且經最高行政法院許可後方得上
訴。
中    華    民    國    95    年    3     月    27    日
                                   書記官  簡信滇


司法院資訊處製作；財團法人民間司法改革基金會備份。
